【裁判字號】    99,訴,440
【裁判日期】    990723
【裁判案由】    清償借款
【裁判全文】
臺灣臺中地方法院民事判決               99年度訴字第440號
原      告  丙○○
被      告  甲○○
            乙○○
上列當事人間清償借款事件，本院於民國99年6月29日言詞辯論
終結，判決如下：
    主  文
被告應共同給付原告新臺幣貳佰伍拾萬元及自民國九十八年六月
十六日起至清償日止，按年息百分之五計算之利息。
訴訟費用由被告負擔。
本判決於原告以新臺幣捌拾參萬元為被告供擔保後，得為假執行
。但被告如以新臺幣貳佰伍拾萬元為原告預供擔保，得免為假執
行。
    事實及理由
一、原告起訴主張：
(一)、被告甲○○、乙○○（下稱被告2人）共同於民國（下同）
    96年3月8日、96年3月9日及96年3月12日，以其夫妻所共同
    經營之國洲國際企業股份有限公司（下稱國洲公司）急需現
    金支付票款為由，分別向原告借款新台幣（下同）80萬元、
    80萬元、90萬元，總計為250萬元，並請原告直接將3筆款項
    匯入國洲公司於安泰商業銀行開立之帳戶內，被告2人雖以
    如答辯狀所示5張票據總金額2,533,792元償還原告，然前述
    5張票據僅3張兌現時，被告2人於96年4月10日又向原告借款
    150萬元，剩餘2張票據於96年4月30日兌現後，被告2人於96
    年5月10日又向原告借款100萬元，96年5月31日雖由訴外人
    即被告甲○○之姐卓淑貞匯款償還原告150萬元，惟被告2
    人於96年6月8日又向原告借款150萬元，此後被告2人即未再
    償還前述所借之款項。故依上所述，被告2人自應償還其於
    96年5月10日與96年6月8日分別向原告借款之100萬元及150
    萬元，總計為250萬元（下稱系爭借款）。而原告自97年11
    月起要求被告2人立即清償借款，惟被告2人仍無返還借款意
    願，原告復於98年4月29日以郵局存證信函通知被告2人，限
    期被告2人於98年6月25日前返還系爭借款，否則將自催告還
    款期限屆滿之日起，依民法第203條加計年息百分之5之法定
    利息，惟被告等人迄今仍未返還上開借款，爰依兩造間借款
    之法律關係，訴請被告2人返還借款並附加利息。
(二)、對被告抗辯之陳述：
  1.原告曾於98年9月8日對被告2人提出涉嫌詐欺之刑事訴訟，
    被告2人於98年10月9日台灣台中地方法院檢察署偵查庭偵訊
    時，已坦承有以私人名義向原告借貸系爭借款，此有該署98
    年度偵字第21693號不起訴處分書為證。是被告2人事後又否
    認係以個人名義向原告借貸前揭款項，前後說法互相矛盾，
    顯違常理。
  2.查於原告安泰銀行行員存款簿中，自96年1月起至97年12月
    底期間之交易明細記錄，除97年10月14日被告2人最後一次
    支付原告借款250萬元之利息（自97年9月10日至97年10月10
    日）15,000元係以國洲公司之名義匯款予原告外，其餘自96
    年5月至97年9月期間之利息均非由國洲公司支付，而是由被
    告2人以個人名義支付原告現金或匯款予原告，可證明被告2
    人確實係以個人名義向原告借貸，且原告與訴外人卓淑貞素
    不相識，亦無任何借貸關係，卓淑貞於96年5月31日匯款償
    還原告150萬元，亦可證明被告2人係以個人名義向原告借貸
    。
  3.被告2人曾向原告保證不會賴帳不還，並向原告表明其所借
    款項均存放於國洲公司作為營運週轉資金，同時開立一張國
    洲公司空白取款憑條取信原告並作為擔保，被告2人向原告
    借款1年期限屆滿後，原告自97年4月起要求被告2人清償借
    款並簽訂借款憑證予原告，但被告2人一再拒絕，原告遂於
    97 年10月8日自國洲公司帳戶欲取回被告2人向原告借款250
    萬元其中之200萬元，惟被告甲○○是日中午12點於安泰銀
    行沙鹿分行經理室告知原告，被告2人向原告所借款項為個
    人借款，要求原告不得提領國洲公司帳戶內之資金，原告知
    悉此筆借款係為被告2人以個人名義向原告借貸，故未提領
    國洲公司帳戶內僅有的200萬元，並非原告同意以200萬元還
    款。
(三)、並聲明：被告應共同給付原告250萬元，及自98年6月26日起
    至清償日止，按年息百分之五計算之利息。原告並願供擔保
    ，請准宣告假執行。
二、被告2人則以：
(一)、被告2人自始至終未否認國洲公司積欠原告系爭250萬元借款
    ，但此絕非被告2人之個人借款，被告2人僅係國洲公司之保
    證人。又系爭借貸關係除幾筆利息支付因原告要求而以個人
    名義支付外，其餘所有與原告往來之借款或還款均以國洲公
    司名義收付。另於97年10月8日原告疑事先知悉安泰銀行將
    凍結國洲公司之所有額度，遂逕自以職務之便將所預留的國
    洲公司空白取款憑條盜領200萬，後因銀行櫃員發覺有異並
    通知公司後才予以追回。而當時原告在安泰銀行沙鹿分行辨
    公室裡的說法為「因借國洲公司錢，只是想先拿回自己的」
    ，當時甚至還承諾只要還款200萬即可。又臺灣臺中地方法
    院檢察署98年度偵字第21693號之偵查程序係就原告所告詐
    欺事件，就被告2人是否有詐欺事實進行調查，至借貸之當
    事人為何、具體約定事項如何等事實尚未予細究，本院自不
    受該不起訴處分書記載之拘束等語資為抗辯。
(二)、答辯聲明：原告之訴駁回。如受不利之判決，並願供擔保，
    請准宣告免為假執行。
三、本件經兩造整理爭執與不爭執事項如下：
(一)、兩造不爭執事項：
  1.被告甲○○、乙○○共同於96年3月8日、96年3月9日及96年
    3月12日，以其夫妻所共同經營之國洲公司急需現金支付票
    款為由，分別向原告借款80萬元、80萬元、90萬元，總計為
    250萬元，並請原告直接將3筆款項匯入國洲公司於安泰商業
    銀行開立之帳戶內。嗣後被告2人以如答辯狀所示5張票據總
    金額2,533,792元償還原告，然前述5張票據僅3張兌現時，
    被告2人於96年4月10日又向原告借款150萬元，剩餘2張票據
    於96年4月30日兌現後，被告2人於96年5月10日又向原告借
    款100萬元，96年5月31日雖由訴外人即被告甲○○之姐卓淑
    貞匯款償還原告150萬元，惟被告2人於96年6月8日又向原告
    借款150萬元，此後被告2人即未再償還前述所借之款項，故
    截至目前為止，被告2人尚積欠向原告96年5月10日之100萬
    元及96年6月8日之150萬元，總計250萬元（此部分被告2人
    雖不否認有向原告借款，惟認為係國洲公司所借，非被告2
    人之個人借款）。
  2.原告自97年11月起要求被告2人清償借款，惟被告2人未還款
    ，原告復於98年4月29日以郵局存證信函通知被告2人，限期
    被告2人於98年6月25日前返還借款250萬元，否則將自催告
    還款期限屆滿之日起，依民法第203條加計年息百分之5之法
    定利息，惟被告2人仍未償還。原告即於98年9月8日向臺灣
    臺中地方法院檢察署對被告2人提起詐欺之刑事告訴，嗣經
    該署檢察官於98年10月10日以98年偵字第21693號為不起訴
    處分，經原告提起再議後，亦經臺灣高等法院臺中分院檢察
    署處分駁回再議。
  3.國洲公司為被告甲○○、乙○○夫妻2人所共同經營。如原
    告之主張為有理由，本件為被告2人之共同借款（惟被告抗
    辯本件借款係存在於原告與國洲公司之間，非被告2人之個
    人借款）。
  4.原告曾取得一張國洲公司於安泰商業銀行帳戶之已蓋妥國洲
    公司大小章，然金額、日期、帳號均為空白之取款憑條，嗣
    後原告因被告2 人未能返還借款，遂自行填載帳號、日期97
    年10月8日、金額200萬元後，提示該取款憑條，欲自國洲公
    司帳戶取款200萬元，經轉出到原告朋友的帳戶後，原告又
    轉回國洲公司原帳戶。
  5.除被證四外，對於兩造所提證物之真正均不爭執。
(二)、兩造爭執重點：
  1.系爭250萬元借款，究係被告2人共同向原告所借，或係國洲
    公司向原告所借？
  2.原告請求被告2人返還上開借款是否有理由？
四、本院之判斷：
(一)、按法人係除自然人外，依法律規定所設立具有權利義務能力
    資格之主體，為法律創設之人格者，此參民法第26條自明。
    一般而言，法人分為公法人與私法人二類，其依公法設立者
    ，為公法人，依私法設立者，為私法人。是股份有限公司乃
    為依公司法設立之私法人，與自然人同為權利義務之主體，
    有權利能力，亦有行為能力。又公司為法律擬制之人格，仍
    需依賴自然人對外為意思表示，此等自然人即為公司之機關
    ，依公司法第8條規定，股份有限公司之董事長，對外代表
    法人，而其總經理在執行職務範圍內，亦為公司負責人，惟
    法人之董事長或總經理僅為法人之代表及執行機關，並非法
    人本身，即法人之人格與自然人之人格並不相同，即與法人
    間債之關係除有特別規定外，通常並不及於法人之負責人，
    則法人之負責人究係基於個人之地位或係代表法人之地位，
    而與他人為法律行為，即有嚴格區別之必要。如有爭議，自
    須就當事人間之主觀認知與客觀情狀加以審究。再按當事人
    主張有利於己之事實，就其事實有舉證之責任，民事訴訟法
    第277條定有明文。又事實有常態與變態之分，其主張常態
    事實者無庸負舉證責任，反之，主張變態事實者，則須就其
    所主張之事實負舉證責任，而法人之代表人若未表明係代表
    法人借款之意，則其係基於自己之地位向他人借款應為常態
    事實，基於法人代表人之地位則屬變態事實（最高法院86年
    度台上字第717號判決意旨參照）。是本件被告2人主張變態
    事實，自應就其2人向原告借款250萬元，並非其個人名義所
    借，而係代表法人國洲公司所借之事實負舉證之責任。
(二)、本件被告2人雖以前詞辯稱系爭借款，係被告2人代表國洲公
    司向原告所借，並非被告2人之個人借款，被告2人僅係國洲
    公司之保證人云云。惟查：國洲公司為被告夫妻2人所共
    同經營，此為被告2人所自認，則原告應被告2人之要求，將
    系爭借款匯入國洲公司之帳戶，因該帳戶乃由被告2人所實
    際掌控，殊難僅以原告應被告2人之要求，曾將部分款項匯
    入國洲公司帳戶，即認定借款人係國洲公司。況經本院詢之
    兩造系爭借款經過為：「（法官：96年5月10日之100萬元借
    款經過如何？）原告：當時是被告甲○○跟我說，公司的錢
    沒有進來，可否向我借100萬元，供他們公司週轉，所以我
    就存了90萬元、2萬元進國洲公司帳戶，另8萬元以現金交給
    甲○○。被告甲○○：是這樣沒錯。（法官：96年6月8日之
    150萬元借款經過如何？）原告：當時是被告甲○○跟我說
    ，公司的錢沒有進來，可否向我借150萬元，供他們公司週
    轉，所以我就開立150萬元支票交給甲○○。被告甲○○：
    是這樣沒錯，但這兩次借款，應該都是我先生乙○○先向原
    告開口借錢，再換我向原告開口。被告乙○○：我們跟原告
    借款，通常都是由我先跟原告講借款多少錢，再由原告跟我
    太太甲○○確認交付的方式及時間。原告：是由被告乙○○
    先開口跟我借錢沒錯，但金額、日期、交付方式都要等我跟
    被告甲○○確認。被告甲○○、被告乙○○：原告這樣講沒
    錯。」（見本院卷第113頁以下），顯然原告乃應被告2人之
    要求，據以配合交付款項之方式，且系爭借款中之150萬元
    ，原告係開立支票交予被告甲○○本人，亦未指名受款人，
    自難以被告甲○○將之存入國洲公司之帳戶兌領，即認借款
    人係國洲公司。雖被告提出國洲公司之轉帳傳票（見被證
    四），辯稱被告人係將國洲公司向原告之借款及利息支出列
    為國洲公司之暫收款及費用，用以佐證系爭借款之借款人係
    國洲公司，非被告2人個人云云。惟，該轉帳傳票影本上方
    轉帳傳票與下方原告所寫之計算式，並非寫在同一張，而係
    被告將二者裝訂在一起影印而來，此經本院勘驗屬實（見本
    院卷第89頁反面）；且該轉帳傳票乃被告2人片面製作，且
    係兩造間之他筆借款，自無從據以認定系爭借款之借款人為
    國洲公司。又既然被告2人曾將兩造間之他筆借款，列入國
    洲公司之收支款轉帳傳票中，然被告2人經本院詢問後，亦
    均自陳並未無循同一方式將系爭借款列入國洲公司之收支款
    轉帳傳票（見本院卷第114頁），由此足以反證，被告2人自
    己亦未將系爭借款視為國洲公司之借款。本件兩造曾有多
    次借款，且不斷借新還舊，因兩造歷次借款往來均未簽立借
    據立證，期間，原告為免遭誤認係與國洲公司之間之借款往
    來，曾多次要求被告2人避免以國洲公司之名義往來，而要
    以被告2人個人名義或現金給付或以被告甲○○之姐卓淑貞
    匯款償還原告或匯入證人丁○○之帳戶，被告2人亦應原告
    之要求為之，此為被告2人所自陳（見本院卷第89頁反面、
    第90頁），亦為兩造所不爭（詳見上開兩造不爭執事項1.）
    ，則由此過程觀之，堪信原告主張其認知系爭借款乃被告2
    人所借，洵屬有據。原告曾自97年11月起即要求被告2人
    立即清償借款，惟被告2人仍無返還借款意願，原告乃於98
    年4月29日以郵局存證信函通知被告2人，限期被告2人於98
    年6月25日前返還系爭借款，此為兩造所不爭，並有原告提
    出之存證信函1份在卷可稽（見本院卷第17頁）。被告乙○
    ○於本院審理時亦自陳：應該是97年11月時，在啤酒廣場，
    原告告訴我如何處理家人房屋被拍賣的事，原告有要求我要
    開本票給他，我並沒有同意，隔年二月分，原告約我到工作
    處所附近，原告拿出一張本票要我簽，我也沒有同意。後來
    到七月份時，我有打電話給原告說可以每月還給他八千或壹
    萬，七月底時，原告又要求我個人簽250萬元的本票給他，
    但我都沒有同意，因為我沒有否認公司有欠款，但不是我個
    人欠款，所以請他去提告等語（見本院卷第90頁）。嗣後，
    因被告2人仍未償還借款，原告即於98年9月8日向臺灣臺中
    地方法院檢察署對被告2人提起詐欺之刑事告訴，則依上開
    經過可知，斯時兩造間對於系爭借款究係國洲公司之借款或
    被告2人個人之借款已有重大爭執，然於98年10月9日偵訊時
    ，被告2人在明知系爭借款之借款人為何？乃為兩造間之重
    大爭議所在時，仍於偵訊中坦認彼2人確有向原告借得系爭
    借款未還，並未以系爭借款係國洲公司向原告所借而否認借
    款，此有臺灣臺中地方法院檢察署檢察官98年偵字第21693
    號為不起訴處分書及該日偵訊筆錄影本在卷可稽，並經本院
    調卷審閱無訛。基上說明，足見被告2人嗣後再以系爭借
    款，係被告2人代表國洲公司向原告所借，並非被告2人之個
    人借款，被告2人僅係國洲公司之保證人等語置辯，顯係規
    避之詞，且與常情不符，實無足採，本件自應以原告主張系
    爭借款之借款人為被告2人，並非國洲公司，為屬真實可信
    。
(三)、按借用人應於約定期限內，返還與借用物種類、品質、數量
    相同之物，未定返還期限者，借用人得隨時返還，貸與人亦
    得定一個月以上之相當期限，催告返還。民法第478條定有
    明文。本件原告曾自97年11月起要求被告2人清償借款，惟
    被告2人未還款，原告復於98年4月29日以郵局存證信函通知
    被告2人，限期被告2人於98年6月25日前返還借款250萬元，
    否則將自催告還款期限屆滿之日起，依民法第203條加計年
    息百分之5之法定利息，為兩造所不爭執。故而原告主張依
    兩造間之消費借貸法律關係，請求被告2人返還借款並自催
    告期限屆滿之日起給付法定利息，自屬有據。
(四)、綜上所述，本件被告之抗辯並不足採，應以原告之主張為屬
    可信。從而，原告依兩造間消費借貸之法律關係請求被告應
    共同給付原告250萬元，及自98年6月26日起至清償日止，按
    年息百分之五計算之利息，為有理由，自應予准許。
四、本件事證已臻明確，兩造其餘攻擊防禦方法及所舉證據，經
    審酌結果，與本件判決結論均無影響，爰不一一論述，附此
    敘明。
五、兩造均陳明願供擔保，請准宣告假執行及免為假執行，經核
    均無不合，爰各酌定相當擔保金額，併准許之。
六、結論：本件原告之訴為有理由，爰依民事訴訟法第78條、第
    85條第1項前段、第390條第2項、第392條第2項，判決如主
    文。
中    華    民    國    99    年    7     月    23    日
                  民事第四庭          法  官  洪堯讚
一、右為正本係照原本作成。
二、如不服本判決，應於判決送達後20日內，向本院提出上訴狀
    （須按他造當事人之人數附繕本），如委任律師提起上訴者
    ，應一併繳納上訴審裁判費。
三、提起上訴，應以上訴狀表明(一)對於第一審判決不服之程度，
    及應如何廢棄或變更之聲明，(二)上訴理由（民事訴訟法第
    441條第1項第3款、第4款），提出於第一審法院。
中    華    民    國    99    年    7     月    26    日
                                      書記官

司法院資訊處製作；財團法人民間司法改革基金會備份。
